【裁判字號】    94,訴,1480
【裁判日期】    950331
【裁判案由】    拆屋還地等
【裁判全文】
臺灣板橋地方法院民事判決              94年度訴字第1480號
原      告  庚○○
訴訟代理人  李耀馨律師
複  代理人  己○○律師
被      告  甲○○
訴訟代理人  乙○○
被      告  戊○○
訴訟代理人  丙○○
被      告  陳永鏘
上列當事人間請求拆屋還地等事件，本院於95年1月18日言詞辯
論終結，判決如下：
    主      文
被告甲○○應將坐落台北縣三重市○○段0000－0000地
號土地上如附圖所示A、B二部分面積六六點五一平方公尺之建築
物（即門牌號碼為台北縣三重市○○街一○四號一樓、二樓房屋
）拆除，並將土地騰空返還予原告及其他共有人。
被告陳永鏘應自坐落台北縣三重市○○段0000－0000地
號土地上建築物一層（即門牌號碼為台北縣三重市○○街一○四
號一樓房屋）遷出，將土地返還予原告及其他共有人。
被告戊○○應自坐落台北縣三重市○○段0000－0000地
號土地上建築物二層（即門牌號碼為台北縣三重市○○街一○四
號二樓房屋）遷出，將土地返還予原告及其他共有人。
被告甲○○應給付原告新臺幣肆萬伍仟壹佰壹拾陸元，及自民國
九十四年十月十日起至清償日止，按週年利率百分之五計算之利
息，並應自九十四年九月十四日起至被告甲○○依第一項聲明建
築物拆除並將土地騰空返還予原告及其他共有人之日止，按月給
付原告肆仟壹佰零壹元。
原告其餘之訴駁回。
訴訟費用由被告甲○○、丁○○連帶負擔二分之一，餘由被告甲○○、戊○○連帶負擔。
本判決第四項於原告以新台幣壹萬伍仟元供擔保後，得假執行。
    事實及理由
一、被告戊○○、丁○○經合法通知，未於最後言詞辯論期日到
    場，核無民事訴訟法第386 條各款所列情形，該部分爰依原
    告之聲請，由其一造辯論而為判決。
二、又按訴狀送達後，原告不得將原訴變更或追加他訴，但有請
    求之基礎事實同一、擴張或減縮應受判決事項之聲明等情形
    者，不在此限，民事訴訟法第255條第1項第2款、第3款分別
    定有明文。本件原告起訴時，就台北縣三重市○○段0000-0
    000地號土地上如附圖所示面積為77.86平方公尺，嗣經臺北
    縣三重地政事務所測量後，依據測量結果減縮其請求範圍為
    66.51 平方公尺，其所為訴之變更（見本院卷第86頁），合
    於前揭法條規定，應予准許。
三、原告主張方面：
(一)、聲明：
１、被告甲○○應將坐落台北縣三重市○○段0000-0000 地號土
    地上如附圖所示A 、B 二部分面積66.51 平方公尺之建築物
    （即門牌號碼為台北縣三重市○○街104 號1 樓、2 樓房屋
    ）拆除，並將土地騰空返還予原告及其他共有人。
２、被告陳永鏘應自坐落台北縣三重市○○段0000-0000 地號土
    地上建築物一層（即門牌號碼為台北縣三重市○○街104 號
    1 樓房屋）遷出，將土地返還予原告及其他共有人。
３、被告戊○○應自坐落台北縣三重市○○段0000-0000 地號土
    地上建築物二層（即門牌號碼為台北縣三重市○○街104 號
    2 樓房屋）遷出，將土地返還予原告及其他共有人。
４、被告甲○○應給付原告新臺幣（下同）52,815元，及自民國
    94年10月10日起至清償日止，按週年利率百分之五計算之利
    息，並應自94年9 月14日起至被告甲○○依第1 項聲明建築
    物拆除並將土地騰空返還予原告及其他共有人之日止，按月
    給付原告4,801 元。
５、前項聲明原告願供擔保請准為假執行之宣告。
(二)、陳述：
１、原告於93年10月14日因拍買而取得坐落臺北縣三重市○○段
    0000-0000 地號（下稱系爭土地）面積77.86 平方公尺、權
    利範圍二分之一之土地，另外同地號權利範圍二分之一之土
    地，則為共有人戊○○所有。系爭土地上有被告甲○○所有
    臺北縣三重市○○段00000-000 建號（門牌號碼為臺北縣三
    重市○○街104 號）之建築物（下稱系爭建物）存在，而被
    告甲○○所有之系爭建物並無占有、使用系爭土地之正當權
    源。
２、按「所有人對於無權占有或侵奪其所有物者，得請求返還之
    。對於妨害其所有權者，得請求除去之。」、「各共有人對
    於第三人，得就共有物之全部為本於所有權之請求。但回復
    共有物之請求，僅得為共有人全體之利益為之。」民法第76
    7 條前段、中段及第821 條分別定有明文。被告甲○○之系
    爭建物係無權占有系爭土地，原告爰依前開民法第767 條前
    段、中段及第821 條規定，請求被告甲○○將系爭建物拆除
    並將土地騰空返還予原告及其他共有人。
３、系爭建物第1 層目前為被告陳永鏘、第2 層則為被告戊○○
    占有使用中。被告甲○○之系爭建物既係無權占有系爭土地
    ，則被告陳永鏘及被告戊○○占有使用系爭建物亦屬無權占
    有，原告並請求彼等自系爭建物中遷出並返還土地予全體共
    有人。
４、再按「無法律上之原因而受利益，致他人受損害者，應返還
    其利益。」、「因故意或過失，不法侵害他人之權利者，負
    損害賠償責任。」民法第179 條前段、第184 條第1 項前段
    分別定有明文。又「被上訴人不付任何代價而使用他人土地
    ，其財產總額雖無積極的增加，但不能謂無消極的減免其應
    支付使用該土地之代價，此種消極的利益，亦在得請求返還
    之列。」、「無法律上之原因而受利益，致他人受有損害為
    其要件，故其得請求返還之範圍，應以對方所受之利益為度
    ，非以請求人所受損害若干為準，無權占有他人土地，可能
    獲得相當於租金之利益為社會通常之觀念」最高法院50年台
    上字第1402號判例要旨、61年台上字第1695號判例要旨亦著
    有明文。被告甲○○使用原告土地未支付對價，致原告受有
    相當於租金使用利益之損害，已如前揭所述，則該租金利益
    之損害，以系爭土地申報地價每平方公尺14,800元、面積77
    .86 平方公尺，原告權利範圍二分之一，並參酌土地法第10
    5 條準用同法第97條第1 項「城市地方房屋之租金，以不超
    過土地及其建築物申報總價年息百分之十為限。」規定，以
    年息百分之十加以計算，原告自93年10月14日起至94年9 月
    13日止已得請求之租金利益即為52,815元（計算式：14,800
     元 申報地價×77.86 面積÷2 權利範圍×10% ×11/12 年
    ＝52,815元）；另被告甲○○應自94年9 月14日起至依第1
    項聲明建築物拆除並將土地騰空返還予原告及其他共有人之
    日止，按月給付原告4,801 元，計算式：14,800元申報地價
    ×77.86 面積÷2 權利範圍×10% ÷12月＝4801.3元）。
(三)、對被告抗辯所為之陳述：
１、原告與被告陳永鏘間無租賃契約存在，此觀租賃契約上被告
    陳永鏘並未簽名，原告亦未收取被告陳永鏘繳納之租金即明
    。退萬步言，倘本院認為兩造間有租賃契約存在，則租賃期
    間亦至94年10月31日為止，故兩造目前亦無租賃關係存在，
    被告陳永鏘以租賃關係抗辯，自無理由。
２、被告戊○○非系爭建物2 樓所有權人。系爭建物2 樓所有權
    人為甲○○，有建物謄本可稽。是以物權登記生效原則，被
    告戊○○自非系爭建物2 樓所有權人。
(四)、證據：提出房屋租賃契約書、土地登記謄本、建物登記謄本
    各1 份（均為影本）為證。
四、被告甲○○抗辯方面：
    於本院95年1 月18日庭期時陳述：願意將土地返還原告，目
    前已經與2 樓屋主洽談（見本院卷第97頁）。
五、被告陳永鏘抗辯方面：被告丁○○經合法通知，未於最後言
    詞辯論期日到場，據其於本院前次期日所為聲明及陳述：
(一)、聲明：請求駁回原告之訴及假執行之聲請；並陳明如受不利
    之判決，願供擔保請求免為假執行。
(二)、陳述：被告自87年起承租系爭三重市○○街104 號1 樓迄今
    ，均與訴外人即原屋主謝蘇金枝簽定租約並按時支付租金。
    原告曾於93年10月27日出示已過戶之土地權狀，被告遂於93
    年12月25日支付二個月租金予原告，嗣後原告將租金退還，
    因被告不知應將租金支付何人，遂將租金提存，惟被告並無
    拒付租金之意。
(三)、證據：提出房屋租賃契約書影本1 份。
六、被告戊○○抗辯方面：被告戊○○經合法通知，未於最後言
    詞辯論期日到場，據其於本院前次期日所為聲明及陳述：
(一)、聲明：請求駁回原告之訴及假執行之聲請；並陳明如受不利
    之判決，願供擔保請求免為假執行。
(二)、陳述：房屋及土地為被告之夫向訴外人陳菽芹所買受，系爭
    土地已登記權利範圍二分之一為被告所有，建物部分則因訴
    外人陳菽芹無所有權狀故未辦理過戶（見本院卷第25頁）。
七、原告主張被告甲○○所有之系爭建物並無占有、使用系爭土
    地之正當權源；又系爭建物第1層目前為被告陳永鏘、第2層
    則為被告戊○○占有使用中。被告甲○○之系爭建物既係無
    權占有系爭土地，則被告陳永鏘及被告戊○○占有使用系爭
    建物亦屬無權占有等情，業據其提出土地登記謄本、建物登
    記謄本在卷可稽，並經本院會同台北縣三重地政事務所測量
    人員至現場勘驗屬實，製有勘驗筆錄及複丈成果圖附卷可稽
    ，復為被告所不爭執，自堪信為真實。
八、按所有人對於無權占有其所有物者，得請求返還之，對於妨
    害其所有權者，得請求除去之，民法第767 條定有明文。經
    查，被告甲○○所有之建物占有原告所有前揭0000-0000 地
    號土地，且無占有使用系爭土地之合法權源；又被告陳永鏘
    稱與訴外人謝蘇金枝就系爭建物?樓部分訂有租賃契約，惟
    查謝蘇金枝非系爭建物之所有權人，且租賃契約為一債權契
    約，基於債權之相對性原則，不得以其與訴外人謝蘇金枝間
    之權利義務關係對抗原告，則被告陳永鏘對原告而言應屬無
    權占有甚明；另被告戊○○雖辯稱其為系爭土地共有人之一
    云云，惟按共有人如未經協議或他共有人之同意而就共有物
    之全部或一部任意占有用益時，亦屬侵害他共有人之所有權
    ，他共有人得本於所有權請求除去其妨害或請求向全體共有
    人返還占用部分，準此，被告戊○○自不得占有系爭土地之
    特定部分為使用收益，其占有使用系爭土地自屬無權占有。
    從而原告請求如主文第1 至第3 項所示，為有理由，應予准
    許。
九、又按無法律上之原因而受利益，致他人受損害者，應返還其
    利益，但依其利益之性質或其他情形不能返還者，應償還其
    價額，民法第179 條前段、第181 條但書分別定有明文。又
    無權占有他人土地，可能獲得相當於租金之利益，為社會通
    常之觀念，最高法院著有61年台上字第1695號判例可資參照
    。被告甲○○占用系爭土地，受有使用系爭土地之利益，致
    原告受有損害，該項利益依其性質無法返還，原告自得請求
    被告甲○○償還相當於租金之價額。經查：按城市地方租用
    房屋之租金，以不超過土地及建築物申報總價額年息百分之
    十為限，而前開規定於租用基地建築房屋之情形準用之，土
    地法第97條第1 項、第105 條分別定有明文。而相當於租金
    ，其數額除以申報地價為基礎外，尚須斟酌基地之位置、工
    商業繁榮之程度及占用人利用土地之經濟價值及所受利益等
    項，並與鄰地租金相比較，以為決定，並非必達申報地價年
    息百分之10之最高額。最高法院88年度台上字第3331號判決
    要旨可資參照。本件原告主張系爭土地之申報地價為每平方
    公14,800元，有原告提出之土地登記謄本在卷可參，為被告
    所不爭執，堪信為真。而系爭土地係坐落於台北縣三重市○○街104 號，雖係位於巷弄之內，然參酌系爭房屋一樓現租
    金為每月8,000 元，有被告丁○○提出租賃契約書1 份附卷
    可按，原告主張以上開申報地價總價額年息百分之10計算之
    租金計算，尚屬適當。從而，原告自93年10月14日起至94年
    9 月13日止已得請求之租金利益即為45,116元（計算式：14
    , 800 元申報地價×66.51 面積÷2 權利範圍×10% ×11/1
    2 年＝45,116元）；另被告甲○○應自94年9 月14日起至依
    第1 項聲明建築物拆除並將土地騰空返還予原告及其他共有
    人之日止，按月給付原告4,101 元（計算式：14,800元申報
    地價×66.51 面積÷2 權利範圍×10% ÷12月＝4101.4 元
    ），是原告於前開範圍內之請求，洵屬有據，應予准許，逾
    此部分之請求，則無理由。
十、從而，原告依民法第767條及第179條之規定，請求被告甲○○應將坐落台北縣三重市○○段0000-0000地號土地上如附
    圖所示A、B二部分面積66.51平方公尺之建築物（即門牌號
    碼為台北縣三重市○○街104號1樓、2樓房屋）拆除，並將
    土地騰空返還予原告及其他共有人；被告陳永鏘應自坐落台
    北縣三重市○○段0000-0000地號土地上建築物一層（即門
    牌號碼為台北縣三重市○○街104號1樓房屋）遷出，將土地
    返還予原告及其他共有人；被告戊○○應自坐落台北縣三重
    市○○段0000-0000地號土地上建築物二層（即門牌號碼為
    台北縣三重市○○街104號2樓房屋）遷出，將土地返還予原
    告及其他共有人；被告甲○○應給付原告45,116元，及自94
    年10月10日起至清償日止，按週年利率百分之五計算之利息
    ，並應自94年9 月14日起至被告甲○○依第1 項聲明建築物
    拆除並將土地騰空返還予原告及其他共有人之日止，按月給
    付原告4,101 元，為有理由，應予准許，逾此數額所為之請
    求為無理由，應予駁回。
、原告陳明願供擔保，請求宣告假執行，就其勝訴部分，核無
    不合，茲酌定擔保金額，予以准許。
十二、結論：本件原告之訴為一部有理由，一部無理由，依民事訴
    訟法第385條第1項前段、第79條、第85條第1項、第390條第
    2項，判決如主文。
中    華    民    國    95    年    3     月    31    日
                  民事第三庭法  官  邱育佩
以上正本係照原本作成
如對本判決上訴，須於判決送達後20日內向本院提出上訴狀
中    華    民    國    95    年    3     月    31    日
                            書記官  王苑琦


司法院資訊處製作；財團法人民間司法改革基金會備份。
